【裁判字號】    95,勞訴,26
【裁判日期】    950829
【裁判案由】    給付退休金
【裁判全文】
臺灣桃園地方法院民事判決              95年度勞訴字第26號
原      告  乙○○
訴訟代理人  李克欣律師
被      告  台灣上組股份有限公司
法定代理人  甲○○○
訴訟代理人  陳忠輝律師
上列當事人間請求給付退休金事件，於民國95年8 月15日辯論終
結，本院判決如下：
    主  文
原告之訴及假執行之聲請均駁回。
訴訟費用由原告負擔。
    事  實
甲、原告方面：
一、聲明：
  (一)被告應給付原告新台幣（下同）884,000 元，及自起訴狀繕
    本送達被告翌日起至清償日止，按週年利率5%計算之利息。
  (二)願供擔保請准宣告假執行。
二、陳述：
  (一)原告係民國31年5 月3 日出生，自86年5 月7 日任職被告設
    於桃園縣楊梅鎮○○路○ 段525 號之工廠內，至94年9 月30
    日止，年資達8 年又4 月。因原告年逾63歲，且罹患直腸癌
    ，經開刀治療，於健康及體力上均無法負荷原來之工作，故
    於94年8 月底，向被告公司申請退休，經被告同意後，乃工
    作至同年9 月30日止而離職，原告離職後，依勞動基準法第
    54條及與經被告同意退休之協議，向被告請求給付退休金，
    竟遭拒絕，原告因而向丙○○○○○○○○○勞資爭議調解
    會（下稱勞資促進協調會）及桃園縣政府勞動局申請勞資爭
    議調解（下稱勞資爭議調解會），由調解紀錄可知兩造確已
    達成被告同意原告退休之協議，故依勞動基準法第54條規定
    並參照台灣高等法院91年度勞上易字第70號判決意旨，請求
    被告給付退休金。
  (二)原告離職前六個月工資為45,159元（4 月）、65,744元（5
    月）、57,959元（6 月）、57,559元（7 月）、56,659元（
    8 月）、54,159元（9 月），平均工資計算後為56,206元，
    惟原告同意以52,000元作為平均工資計算，又原告工作年資
    為8 年4 月，計有17個基數，故原告可請求之退休金為884,
    000 元（即52,000元x17=884,000元） 。
  (三)原告於94年8 月底提出退休申請時，業經被告同意，故被告
    隨即於同年9 月1 日派員接替原告之職務，並由原告培訓新
    進人員及辦理交接事宜，依被告上開行為觀之，被告顯以默
    示之意思表示，同意原告之退休申請，故原告是於9 月30日
    正式退休離職，依民法第153 條第1 項規定，被告應給付退
    休金。
三、證據：提出退休申請書、勞資促進協調會會議紀錄、勞資爭
    議調解紀錄、薪資匯款資料、存摺紀錄資料等影本各一件為
    證。
乙、被告方面：
一、聲明：除如受不利判決願供擔保免為假執行外，如主文所示
    。
二、陳述：就原告於94年8 月間所提出之退休申請，被告並未同
    意。於94年12月22日之勞資促進協調會中，被告一再重申並
    沒有強制原告離職，且依原告之身體狀況，可在被告公司從
    事輕便工作，而中央信託局、勞工局之函釋，均未明確要求
    被告應同意原告退休，故被告並未在調解紀錄中簽認。又95
    年4 月11日之勞資爭議調解會，兩造亦未達成協議，被告在
    協調會中表示並未強制原告離職，故本件並無原告所稱之勞
    工合於法定雇主得命強制退休要件，而請求雇主准其辦理強
    制退休，且經雇主同意之情事。
丙、本院依職權函桃園縣政府及丙○○○○○○○○○調取兩造
    間之勞資爭議協調、調解紀錄及相關資料供參考。
    理  由
一、本件兩造間因請求退休金所發生之勞資爭議事件，經桃園縣
    政府勞資促進協調會、勞資爭議調解會調解不成立，有上開
    會議紀錄可參，可見本件原告於起訴前已先行調解程序，先
    此敘明。
二、原告主張伊為31年5 月30日出生，自86年5 月7 日起受僱被
    告至94年9 月30日止，年資8 年又4 月、平均工資為52,000
    元等情，有薪資匯款資料等為證，並為被告所不爭執，堪認
    為真。
三、原告又主張因伊年齡已逾63歲，且罹患直腸癌，經開刀治療
    後，健康及體力均無法負荷原來工作，故於94年8 月底，經
    被告同意伊之退休申請，故工作至同年9 月30日止，詎向被
    告請求給付退休金時，竟遭拒絕，爰依勞動基準法第54條規
    定及兩造之協議，訴請給付退休金等語；惟被告則否認已同
    意原告之退休申請等語置辯。是本件兩造之爭執點為：被告
    是否已同意原告之退休申請？原告得否請求給付退休金？查
    ：
  (一)按勞動基準法規定之退休，有自請退休與命令退休二制，前
    者係勞工於一定條件成就時，得請求退休，後者乃雇主於一
    定條件成就時，得單方命令勞工退休。命令退休又稱強制退
    休，乃雇主依勞動基準法54條第1 項規定：勞工非有左列情
    形之一者，雇主不得強制其退休：一年滿60歲者；二心神喪
    失或身體殘障不堪勝任工作者。因其不須勞工同意即得片面
    命令勞工退休，故其發動權在於雇主而非勞工，勞工如有上
    開勞動基準法第54條第1 項各款情形者，雇主固得強制勞工
    退休，惟亦得不強制其退休，勞工不得為片面的退休意思表
    示，即勞工並無請求強制退休並請領退休金之權利。本件原
    告是因年滿60歲及身體殘障不堪勝任工作等符合強制退休之
    情形，而雇主是否命令其退休，被告自有斟酌之權利，原告
    不得片面要求強制退休，並進而請求被告給付退休金。
  (二)又當事人主張有利於己之事實者，就其事實有舉證之責任，
    民事訴訟法第277 條前段定有明文。且民事訴訟如係由原告
    主張權利者，應先由原告負舉證之責，若原告先不能舉證，
    以證實自己主張之事實為真實，則被告就其抗辯事實即令不
    能，或其舉證尚有疵累，亦應駁回原告之請求，最高法院17
    年上字第917 號著有判例可參。本件原告主張被告是以強制
    伊退休之方式終止勞動契約，伊得依勞動基準法第54條、55
    條規定及兩造之協議，向被告請求退休金，此係有利於原告
    之事實，自應由原告就其符合勞動基準法第54條第1 項，及
    兩造間有「退休」之合意的事實，負舉證之責。雖原告提出
    94年8 月26日之「退休申請書」一紙為證，主張伊已有退休
    之申請，惟上開「退休申請書」乃原告單方所製作書寫之文
    件，其上並無被告為任何意思表示之記載，則原告提出之上
    開「退休申請書」，因只有原告單方之意思表示，並無被告
    為同意退休之意思表示，故顯難以原告提出之「退休申請書
    」，即認兩造已有原告「退休」之意思合致，是原告主張兩
    造合意伊可退休云云，自不可採。
  (三)再原告主張兩造於勞資促進協調會及勞資爭議調解會時，被
    告已表示同意原告之退休申請，並提出上開協調會及調解會
    會議紀錄為證，惟經本院函上開勞資促進協調會及勞資爭議
    調解會之會議紀錄，其內容顯示被告所為之陳述略以：「本
    公司是依據台灣的法律及規範來遵守，可是如果跟中央信託
    局申請退休金給付，需要本公司附強制退休的函，可是當初
    公司並沒有強制林先生離職，是林先生提出退休離職函。…
    …其實本公司並不希望林先生離職，只是林先生提出退休離
    職，本公司順林先生本人意願，如果勞工局有明確的函提出
    本公司需給付退休金之公文，並可從中央信託局裡提撥出來
    的話，本公司會遵守規定。……林先生當初申請殘廢給付的
    身體詳況也有寫到可從事輕便工作，林先生在本公司所從事
    的工作，是指導協助客戶的工作，並不需要重勞力。……本
    公司的立場是不會提出強制退休的函文。」，有勞資促進協
    調會、勞資爭議調解會之會議紀錄在卷可稽，由上開會議紀
    錄內容觀之，被告並無明示同意原告之退休申請，勉強可認
    有同意者亦有附帶條件如「如果勞工局有明確的函」等文字
    ，此外，並無任何同意原告申請退休之意思表示，可見兩造
    就原告申請退休一事，並未達成被告同意退休之合意，故原
    告以上開會議紀錄而稱兩造已達成原告退休之協議云云，要
    屬原告單方面之主張，尚非可採。
  (四)原告又稱其於94年8 月底提出退休申請後，被告隨即於同年
    9 月1 日派員接替原告職務，並由原告培訓、辦理交接事宜
    ，足認被告係以默示之意思表示同意原告申請退休云云。然
    雇主因企業內員工之離職，或內部員工間之職務調整，常會
    在離職或調職前辦理員工培訓及業務交接事宜，此屬企業經
    營之常態及必要事務，尚符一般經驗法則，難謂於員工退休
    時，始有辦理業務交接之理，且所謂「默示之意思表示」，
    係指依表意人之舉動或其他情事，足以間接推知其效果意思
    者而言；依原告上開指述，縱認屬實，顯難以推論被告派員
    接替原告工作，係有默示同意原告退休之效果意示存在。故
    原告稱被告要求原告培訓員工、辦理業務交接，即謂被告是
    同意其退休云云，尚非可採。
四、綜上所述，原告主張其雖不符自請退休要件，惟因被告同意
    其退休而終止勞動契約，因原告未能舉證證明被告已有同意
    其退休一事，則原告請求被告給付退休金乙情，即無可採。
    而被告之抗辯，應堪採信；從而，原告依兩造協議及勞動基
    準法第55條規定，請求被告給付退休金884,000 元及自起訴
    狀繕本送達翌日起至清償日止，按週年利率5%計算之利息，
    為無理由，應予駁回；原告之訴既經駁回，其假執行之聲請
    ，因訴之駁回而失所依據，應併予駁回。
五、兩造其餘主張及攻擊、防禦方法，因本件事證已臻明確，且
    無礙於本件之判決結果，故無庸逐一論述，併此敘明。
六、本件原告之訴為無理由，依民事訴訟法第78條，判決如主文
    。
中    華    民    國    95    年    8     月    29    日
                    勞工法庭    法  官  潘進柳
以上正本係照原本作成
如對本判決上訴，須於判決送達後20日內向本院提出上訴狀
中    華    民    國    95    年    8     月    29    日
                                書記官  李麗娟


司法院資訊處製作；財團法人民間司法改革基金會備份。
